臺灣新竹地方法院民事判決
110年度簡上字第88號
上  訴  人  張永祥  

            張春源  
共      同
訴訟代理人  蕭隆泉律師
複 代 理人  黃之昀律師
被 上 訴人  成夢萍  
訴訟代理人  李承訓律師
上列當事人間請求確認通行權存在等事件，上訴人對於民國110
年5月24日本院新竹簡易庭109年度竹簡字第499號第一審判決提
起上訴，本院於民國111年9月14日言詞辯論終結，判決如下：
    主  文
上訴駁回。
第二審訴訟費用由上訴人負擔。
    事實及理由
一、上訴人主張之上訴事實及法律依據，除與原審相同茲予引用
    外，另補稱：
㈠、對於原審判決確認被上訴人對於附圖一所示通行新竹市○○段0
    00○00000○00000○000000地號土地（下稱系爭通行地）沒有
    意見，惟認為原審判決「3公尺寬道路」不合理，應以「2公
    尺寬道路」即為已足（簡上卷第61、193、217頁）。緣以被
    上訴人所有新竹市○○段00000地號土地為山坡地，地勢坡度
    高達30度-45度，客觀上無法使用大型農機，至多使用小型
    農機，而小型農機寬度只有70公分，有型錄可參（簡上卷第
    71-73頁）。況被上訴人主張通行之道路長度甚長，貫穿上
    訴人所有之系爭通行地，對上訴人造成之損害重大，3公尺
    寬道路並非通常使用所必要。
㈡、系爭通行地位處偏僻山區，人煙稀少，入夜後更無人跡。上
    訴人在578-6地號土地上設置鐵門，係為防止農機、農作物
    遭人偷竊或破壞，以及防止不肖之徒偷倒廢棄物，故設置鐵
    門為必要之安全設施。上訴人已承諾願意交付鐵門鑰匙予被
    上訴人，故原審判決主文關於上訴人「不得設置鐵門」部分
    應予廢棄。
㈢、上訴聲明：⑴原判決廢棄。⑵被上訴人於第一審之訴駁回。⑶第
    一、二審訴訟費用由被上訴人負擔（簡上卷第192頁）。
二、被上訴人主張之事實及法律依據，除與原審相同茲予引用外
    ，另補稱：　　
㈠、依行政院農業委員會農路養護管理要點第2條規定「本要點所
    稱農路，係指農產及生產資材運輸，路寬在六公尺以下，三
    公尺以上 (山坡地得視需要降低至二‧五公尺) 未依公路法
    管理且由本會輔建或改善之農用道路。」再依農路設計規範
    第11點「農路等級分類如下：…農路四級：設計速率每小時
    十五公里，路基寬度二點五公尺以上未滿四公尺，最大縱坡
    度百分之二十之農用道路；其設計規範如附表四。」可知供
    農產及生產資材運輸之農路，路寬在6公尺以下，3公尺以上
    。被上訴人所有大湖段578-4地號土地為農牧用地，通行範
    圍至少要能供相當規模之農機進出以為種植耕作，亦須供小
    型貨車進出以運輸所採收之農產品，故原審判決「3公尺寬
    道路」應屬妥適，且符合前引農路規範之最小寬度。況且，
    被上訴人主張之通行範圍乃上訴人早已設置作為對外通行之
    道路，即係上訴人農機通行之路，經原審現場履勘亦確認如
    此，系爭通行地部分鋪設混凝土路面、部分為供農機行走之
    泥土路面（原審卷第33、132頁）。經原審囑託新竹市地政
    事務所測量被上訴人所指現況通路測繪3公尺寬之位置及面
    積，新竹市地政事務所測繪完畢所製作之複丈成果圖（即原
    審判決附圖一）亦經上訴人自認上開複丈成果圖標示之範圍
    ，係其農機通行之路（原審卷第167頁）。是以，被上訴人
    主張之通行範圍僅係利用上訴人既有設置之通行道路，自屬
    損害最少之處所及方法。
㈡、另者，上訴理由主張原審判決「不得設置鐵門」係屬違誤云
    云，上訴人自承在系爭通行地設置鐵門並上鎖，顯係妨害被
    上訴人所有之大湖段578-4地號與公路之聯絡，上訴人雖口
    頭表示願將鐵門鑰匙交付予被上訴人使用，然實則迄今仍未
    交付。進者，若果上訴人將來更換鑰匙、更換門扇、或為其
    他妨礙通行設施，被上訴人縱有鑰匙亦無從通行。是以，原
    審判決上訴人不得設置鐵門或為其他妨礙被上訴人通行之行
    為，即有必要。至於上訴人主張其設置鐵門為必要之安全設
    施乙節，非不能以設置農具室放置農機、在種植區域設置鐵
    絲網等方式處理之。　　
㈢、答辯聲明：⑴上訴駁回。⑵訴訟費用由上訴人負擔（簡上卷第1
    98頁）。　　　　　
三、本院之判斷：
㈠、按判決書內應記載之事實，得引用第一審判決。又判決書內
    應記載之理由，如第二審關於攻擊或防禦方法之意見及法律
    上之意見與第一審判決相同者，得引用之，民事訴訟法第45
    4條第1項前段、第2項前段分別定有明文。此一規定，依同
    法第436條之1第3項，於簡易程序之第二審亦有準用。經查
    ，兩造在本院審理時之攻擊或防禦方法均與在原審提出者相
    同，依上開法條規定，自得引用第一審判決關於事實之記載
    。而本院對此部分攻擊或防禦方法之意見及法律上之意見，
    亦與第一審判決理由相同，爰亦引用第一審判決關於理由之
    記載。以下僅就兩造在第二審提出之新攻擊或防禦方法加以
    判斷。　　
㈡、經查：
　⒈土地因與公路無適宜之聯絡，致不能為通常使用時，除因土
    地所有人之任意行為所生者外，土地所有人得通行周圍地以
    至公路。前項情形，有通行權人應於通行必要之範圍內，擇
    其周圍地損害最少之處所及方法為之，為民法第787條第1項
    、第2 項前段所明定。本件所謂通行必要之範圍，應以被上
    訴人所有之農牧用地之地理狀況，一般農作機具得以安全進
    出而聯絡公路而言，原審已考量現今農作均屬大型農作機具
    ，以通行寬度3公尺為適宜，本院審酌即使不使用大型農作
    機具，被上訴人仍有使用自用小客車或小型貨車載運農作產
    品之需要，一般自用小客車或者小型貨車之寬度介乎1.6公
    尺至2.2公尺之間，上訴人同意之通行寬度僅2公尺，將使車
    輛除直行以外，別無轉彎、後退、閃避地上坑洞或土地高低
    落差之迴旋空間，導致駕車通行之人有安全疑慮，自無可採
    。至於上訴人所提寬度僅70公分之小型農機型錄，乃專供徒
    手操作之鬆土機、除草機，係特別配合人體雙肩寬度之設計
    ，越小越便利操作，但與道路通行無關。
　⒉至於上訴人設置鐵門一事，若果真有盜賊或偷倒廢棄物者意
    圖入侵，區區一道鐵門剪開鎖頭即可。實則，被上訴人於96
    年5月30日取得578-4地號土地後，多年來自由進出系爭通行
    地未受阻礙，迨至108年間，上訴人始在系爭通行地南端設
    置鐵門妨礙被上訴人進行，不願交付鑰匙供被上訴人使用，
    之後甚至在系爭通行地北端接近被上訴人土地處（約在原審
    判決附圖一編號A處）向下挖除土地，造成平坦處寬度不足2
    .5公尺、凹陷深度約1個成人身高（簡上卷第120-122頁照片
    4張），明顯意在阻礙被上訴人車輛通行，實與防盜、防廢
    棄物入侵之安全目的無關。是以，上訴人主張設置鐵門為必
    要之安全設施，於本件並不成立。
㈢、綜上，本件被上訴人依民事訴訟法第247條第1項、民法第787
    條第1項、第2項前段之法律關係，請求確認對於上訴人所有
    如原審判決附圖一所示編號A、B、C、D之土地有通行權存在
    ，上訴人並不得設置鐵門或為其他妨礙被上訴人通行之行為
    ，為有理由，應予准許。原審判決認事用法並無違誤，應予
    維持。上訴意旨指摘原判決不當，求予廢棄改判，為無理由
    ，應予駁回。
四、本件事證已臻明確，兩造其餘攻擊防禦方法及舉證，核與判
    決結果不生影響，爰不一一論述。
五、據上論結，本件上訴為無理由，依民事訴訟法第436條之1第
    3項、第449條第1項、第78條，判決如主文。
中    華    民    國    111   年    9     月    28    日
                  民事第二庭  審判長法  官  鄭政宗
                                    法  官  王佳惠
                                    法  官  陳麗芬
以上正本係照原本作成。
本判決不得上訴。
中    華    民    國    111   年    9     月    28    日
                                    書記官  曾煜智